【裁判字號】    99,基簡,559
【裁判日期】    991104
【裁判案由】    塗銷所有權移轉登記
【裁判全文】
臺灣基隆地方法院民事判決      99年度基簡字第559號
原      告  台新國際商業銀行股份有限公司
法定代理人  吳清文
訴訟代理人  吳宜蒨
            張素蓉
            吳俊良
被      告  楊黃月英
            楊宜臻
前二人共同
訴訟代理人  楊雅棋
上列當事人間塗銷所有權移轉登記事件，本院於民國99年10月27
日言詞辯論終結，判決如下：
    主  文
被告楊黃月英於民國99年3月1日就坐落於基隆市○○區○○段
三六八、三六八之一地號土地（權利範圍均為334/10016）及其
上之基隆市○○區○○段四一四建號建物（權利範圍全部、門牌
號碼為基隆市○○區○○街二九六之二號二樓）與被告楊宜臻之
贈與行為，及民國99年3月31日所為之所有權移轉行為，均應予
撤銷。
被告楊宜臻應將前項不動產於基隆市安樂地政事務所登記日期民
國99年3月31日，登記原因為買賣之所有權移轉登記予以塗銷，
並回復登記為被告楊黃月英所有。
訴訟費用新臺幣仟佰壹拾元由被告負擔。
本判決得假執行。
    事實及理由
一、原告起訴主張：
(一)、先位聲明部分：被告楊黃月英擔任為被告訴訟代理人楊雅棋
    （原名楊麗麗）向原告申請信用卡之連帶保證人，而楊雅棋
    自96年6月4日起即開始逾期繳款，被告楊黃月英應負連帶清
    償之責，亦為原告之債務人，詎料其竟於99年3月31日將其
    所有之基隆市○○區○○段368、368之1地號土地2筆，應有
    部分均為334/10 016土地，及基隆市○○區○○段414建號
    ，門牌號碼為基隆市○○區○○段296之2號2樓建物1筆（以
    下統稱系爭土地建物），以買賣為原因移轉登記為被告楊宜
    臻所有，此乃為脫產逃避債權人追償之行為，是以該買賣行
    為應屬通謀虛偽意思表示，依據民法第87條應屬無效。而再
    依同法第113條規定，無效法律行為之當事人，於行為當時
    知其無效，或可得而知者，應負回復原狀或損害賠償之責任
    。是以被告楊宜臻應將系爭土地建物塗銷登記回復為被告楊
    黃月英所有，卻未為履行，被告楊黃月英亦怠於行使該請求
    被告楊宜臻塗銷系爭土地建物所有權移轉登記之權利，原告
    依據同法第242條代位被告楊黃月英行使權利訴請被告楊宜
    臻塗銷系爭土地建物之移轉登記。基於前述，聲明：1、確
    認被告楊黃月英與被告楊宜臻間就系爭土地建物訂立之買賣
    契約關係不存在。2、被告楊宜臻應就系爭土地建物99年3月
    31日以買賣為原因所為之所有權移轉登記予以塗銷，回復為
    被告楊黃月英所有。
(二)、備位聲明部分：如法院認兩造間買賣契約存在，但因被告楊
    宜臻曾經在與原告職員電話訪談中承認其與被告楊黃月英就
    系爭土地建物移轉登記並無價金之交付，因此堪信被告間移
    轉登記系爭土地建物之原因關係為無償契約，而被告楊黃月
    英之財產乃為全體債權人之總擔保，其無償將系爭土地建物
    移轉過戶予被告楊宜臻則該行為當然害及原告債權人之權益
    ，因此依據民法第244條第1項規定，原告應得訴請法院撤銷
    被告間就系爭土地建物之無償行為。且依據同法第244條第4
    項訴請被告楊宜臻回復原狀，將系爭土地建物之移轉登記塗
    銷回復於被告楊黃月英所有。基於前述，聲明：1、被告楊
    黃月英、楊宜臻間就系爭土地建物99年3月31日之債權行為
    、物權行為均予以撤銷。2、被告楊宜臻應就系爭土地建物
    99年3月31日以買賣為原因所為之所有權移轉登記予以塗銷
    ，回復為被告楊黃月英所有。
二、被告固不否認系爭土地建物過戶時，被告楊宜臻並未給付對
    價予被告楊黃月英，兩人間並無買賣等語，惟辯稱，被告楊
    黃月英確實有將系爭土地建物移轉給被告楊宜臻之意思。基
    於前述，聲明：駁回原告之訴。
三、得心證之理由：
(一)、先位之訴部分
 1、按系爭土地移轉原因之買賣，固為通謀虛偽意思表示，但其
    隱藏之贈與行為已具備成立要件及生效要件，上訴人不得以
    其為虛偽之買賣而訴求塗銷兩造間就系爭土地之所有權移轉
    登記，上訴人既不得請求塗銷此項所有權移轉登記，則其訴
    求確認兩造間就系爭土地之買賣關係不存在，即無即受確認
    判決之利益，難認上訴人之先位之訴為有理由（最高法院69
    年度台上字第3937號裁判要旨參照）。
 2、經查，被告間就系爭土地建物之移轉登記之原因雖為買賣契
    約，但被告等不否認並無價金交付，故買賣契約應為通謀虛
    偽意思表示，但其等復辯稱被告楊黃月英確實欲將系爭土地
    建物移轉給被告楊宜臻，是以被告等應係成立贈與契約之意
    思，將系爭土地建物移轉過戶予被告楊宜臻，則該贈與契約
    應屬成立，被告楊宜臻基於有效成立之贈與契約，則仍有受
    領系爭土地建物之權利，依據前揭判決要旨，原告即不得請
    求被告楊宜臻塗銷系爭土地建物之所有權移轉登記，則其訴
    求確認兩造間就系爭土地之買賣關係不存在，即無即受確認
    判決之利益，難認原告先位之訴為有理由，故應予駁回。
(二)、備位之訴部分
 1、原告先位之訴業據駁回，本院則應就其備位之訴為審理。
 2、原告主張被告楊黃月英為其債務人，業據其提出臺灣台北地
    方法院台北簡易庭99年度北簡字第7725號判決1份在卷可參
    ，此部分主張首堪採信。而被告楊黃月英與被告楊宜臻間就
    系爭土地建物之移轉登記原因實際上乃為贈與契約之無償契
    約，業據被告等不否認。因此表意人與相對人通謀而為虛偽
    意思表示者，其意思表示依民法第87條規定固為無效。惟虛
    偽意思表示，隱藏他項法律行為者，適用關於該項法律行為
    之規定。民法第112條定有明文。被告間就系爭不動產並無
    買賣之真意，而係贈與已如上所述，揆諸上開規定，自應認
    被告間形式上所訂立之買賣契約固屬無效，然其等所隱藏之
    贈與則屬有效。是以被告間就系爭土地建物移轉應屬無償行
    為，足堪認定。
 3、復按債務人所為之無償行為，有害及債權者，債權人得聲請
    法院撤銷之。又債權人依規定聲請法院撤銷時，得並聲請命
    受益人或轉得人回復原狀。民法第244條第1項、第4 項定有
    明文。又民法第244 條所謂有害債權，指債務人減少其積極
    財產（如讓與所有權、設定他物權、免除債權等是），或增
    加消極財產（如承擔債務），因而足以減少其一般財產，削
    弱共同擔保，使債權受有損害而不能完全受清償而言，債務
    人有此行為，通稱為詐害債權行為或詐害行為（最高法院48
    年台上字第1750號判例意旨參照）。經查，被告楊黃月英於
    99年3月1日將系爭土地建物贈與予被告楊宜臻，並於同年月
    31日辦理所有權移轉登記之事實，有土地登記第二類謄本、
    建物登記第二類謄本在卷可按。又被告楊黃月英除系爭不動
    產外別無其他財產，亦無固定工作收入，是依客觀情事判斷
    ，被告楊黃月英於為該無償行為時，自屬有害於原告之債權
    ，是原告依民法第244條第1項規定請求撤銷被告間無償贈與
    （債權）及所有權移轉（物權）法律行為，洵屬有據，應予
    准許。
 4、末按債權人依民法第244條第1項或第2項之規定聲請法院撤
    銷債務人所為之無償行為時，得並聲請命受益人或轉得人回
    復原狀，民法第244條第4項定有明文。本院既將被告間就系
    爭不動產所有權移轉登記所憑之贈與（債權）及所有權移轉
    （物權）法律行為予以撤銷，則原告自得依上開規定，請求
    被告楊宜臻負回復原狀之責。是原告依民法第244條第4項前
    段請求被告楊宜臻將系爭不動產於99年3月31日以買賣為原
    因所為之所有權移轉登記予以塗銷，亦有理由，亦應予准許
    。
四、本件係適用簡易程序所為被告敗訴之判決，依民事訴訟法第
    389條第1項第3款規定，應依職權宣告假執行，爰依職權宣
    告之。
五、訴訟費用即第一審裁判費3,310元由被告負擔。
據上論結，本件原告先位之訴為無理由，被告備位之訴為有理由
，依民事訴訟法第436條第2項、第85條第1項、第87條第1項、第
389 條第1項第3款，判決如主文。
中    華    民    國    99    年    11    月    4     日
                  基隆簡易庭法  官  王翠芬
以上正本係照原本作成。
對於本件判決如有不服，應於收受送達後20日內向本院提出上訴
書狀，上訴於本院合議庭，並按他造當事人之人數附具繕本。
中    華    民    國    99    年    11    月    4     日
                            書記官  李一農

司法院資訊處製作；財團法人民間司法改革基金會備份。
